臺灣高等法院高雄分院刑事判決　　　　100年度上訴字第945號
　　　　　　　　　　　　　　　　　　100年度上訴字第954號
上　訴　人
即　被　告　曾子芸原名曾惠秋.
選任辯護人　薛西全律師
　　　　　　劉妍孝律師
上列上訴人因偽造文書等案件，不服臺灣高雄地方法院99年度訴
字第1455、1776號中華民國100 年4 月19日第一審判決（起訴案
號：臺灣高雄地方法院檢察署98年度偵字第20115 號；追加起訴
：同署98年度偵字第35205 號；併案：同署98年度偵字第35205
號），提起上訴，本院判決如下：
    主  文
原判決關於附表一「事實」欄一之(六)、一之(十一)，暨定執行刑部分
均撤銷。
曾子芸犯如附表一「事實」欄一之(六)、一之(十一)所示之罪，各處如
附表一「主文」欄一之(六)、一之(十一)所示之刑。
其他上訴均駁回。
上開撤銷改判部分所處有期徒刑參月、參月；與駁回上訴之部分
所處有期徒刑參月、壹月又拾伍日、參月、伍月、參月、伍月、
伍月、伍月、參月；應執行有期徒刑貳年拾月，如易科罰金，以
新臺幣壹仟元折算壹日；如附表一各「主文」欄所示全球人壽保
險契約內容變更申請書上偽造之「吳仁宏」署名捌枚、「邱玉英
」署名伍枚、「夏詠蓮」署名枚、「夏瑋鄖」署名貳枚，均沒
收之。
    事  實
一、曾子芸（原名曾惠秋）前於民國91年10月30日起至94年4 月
    1 日、96年10月4 日起至97年4 月1 日，擔任址設臺北市○
    ○○路○段79號5 樓「永達保險經紀人股份有限公司」（下
    稱永達保險公司）之業務員，並招攬吳仁宏、邱玉英（以其
    女兒夏詠蓮、夏瑋鄖為被保險人）投保「全球人壽保險股份
    有限公司」（下稱全球人壽）如附表二編號1 至3 所示之保
    險（下稱甲保單、Ａ保單、Ｂ保單，各保險契約之要保人、
    被保險人、投保日期、保險期間、保費金額及繳費方式詳見
    附表二）。詎曾子芸因經濟狀況不佳，竟意圖為自己不法之
    所有，基於行使偽造文書、詐欺取財之犯意，未經吳仁宏、
    邱玉英、夏詠蓮、夏瑋鄖之同意或授權，即擅自為下列行為
    ：
  (一)於95年7 月間某日，曾子芸得知邱玉英欲辦理縮短Ａ保單之
    保險契約繳費年限，乃向邱玉英佯稱：全球人壽已同意Ａ保
    單縮短年限之契約變更，惟須繳交現金云云，致邱玉英誤信
    為真，陷於錯誤，於95年7 月3 日，在高雄市○○街郵局前
    ，交付新臺幣（下同）197,089 元予曾子芸收受，而詐得上
    開款項；嗣因邱玉英索取收據，曾子芸遂於95年8 月25日，
    在高雄市○○○路1 號邱玉英之工作處所，交付其所製作內
    容為：「本人曾惠秋茲收到邱玉英小姐保險費$197,089元，
    作為保單（號碼：0000000000）契約20年期變更為6 年期補
    費使用，恐口說無憑，以此切結為證」等語之切結書1 紙予
    邱玉英，藉以取信。
  (二)於96年3 月13日，在不詳地點，未經吳仁宏同意或授權，即
    擅自以吳仁宏名義填寫保險契約內容變更申請書，變更甲保
    單之要保人地址為「屏東縣麟洛鄉○○路136 號之1 、郵遞
    區號909 」、電話為「00-0000000」，復勾選申請補發保單
    ，及在要保人、被保險人簽名欄內偽造「吳仁宏」署名2 枚
    ，而偽造該屬於私文書性質之變更申請書，並持向全球人壽
    送件辦理而行使之，使全球人壽誤認係吳仁宏本人同意變更
    ，於同日核准上開變更，足以生損害於吳仁宏本人及全球人
    壽對於保險契約管理之正確性。
  (三)於96年4 月27日，在不詳地點，未經邱玉英、夏瑋鄖同意或
    授權，即擅自以其等名義填寫保險契約內容變更申請書，變
    更Ａ保單之要保人住所為「高市○○區○○路231 號11樓之
    2 、郵遞區號813 」、電話為「00-0000000」，並在要保人
    欄內偽造「邱玉英」署名1 枚及在被保險人簽名欄內偽造「
    夏瑋鄖」署名1 枚，而偽造該變更申請書，持向全球人壽送
    件辦理而行使之，致全球人壽誤認係要保人及被保險人同意
    變更，於96年5 月8 日核准變更，足以生損害於邱玉英、夏
    瑋鄖本人及全球人壽對保險契約管理之正確性。
  (四)曾子芸明知其於96年4 月1 日即已離職，故無收取保費之權
    限，仍於96年5 月間某日，向邱玉英佯稱：要收取保險契約
    變更後，Ａ保單應繳納之保險費80,224元云云，致邱玉英誤
    信為真，陷於錯誤，於96年5 月14日提款10萬元後，隨即於
    其後數日，在不詳地點，交付80,224元予曾子芸而詐得上開
    款項。
  (五)於96年5 月8 日，在不詳地點，未經吳仁宏同意或授權，即
    擅自以其名義填寫保險契約內容變更申請書，變更甲保單之
    要保人住址為「高雄市○○區○○路34號、郵遞區號807 」
    、電話為「00-0000000」，並在要保人及被保險人簽名欄內
    偽造「吳仁宏」署名2 枚，而偽造該變更申請書，並持向全
    球人壽送件辦理而行使之，使全球人壽誤認係吳仁宏本人同
    意變更，於同年5 月10日核准上開變更，足以生損害於吳仁
    宏本人及全球人壽對於保險契約管理之正確性。
  (六)曾子芸於97年2 月間，得知吳仁宏、邱玉英欲委託其辦理甲
    保單、Ｂ保單之縮短契約繳費年限為6 年事宜，即佯為應允
    ，然並未代為辦理，竟基於行使偽造文書之犯意，於97年2
    月22日，在不詳地點，未經吳仁宏、邱玉英、夏詠蓮之同意
    或授權，擅自以其等名義填寫保險契約內容變更申請書，同
    時將甲保單、Ｂ保單之基本資料變更如下：變更甲保單之要
    保人住址為「高雄市○○區○○路231 號11樓之1 」、電話
    為「00-0000000」、行動電話為「0000000000」，及變更繳
    費方式為「郵局劃撥」，並在要保人及被保險人簽名欄內偽
    造「吳仁宏」署名2 枚；變更Ｂ保單之要保人地址為「高市
    ○○區○○路231 號11樓之1 、郵遞區號813 」、電話為「
    00-0000000」、行動電話為「0000000000」，及變更繳費方
    式為「郵局劃撥」，並在要保人簽名欄內偽造「邱玉英」署
    名1 枚及被保險人簽名欄內偽造「夏詠蓮」署名1 枚，而同
    時偽造上開變更申請書2 紙，並均持向全球人壽送件辦理而
    行使之，使全球人壽誤認係上開要保人及被保險人本人同意
    辦理變更，於同年2 月25日核准上開變更，足以生損害於吳
    仁宏、邱玉英、夏詠蓮本人及全球人壽對於保險契約管理之
    正確性。曾子芸旋再將全球人壽於97年2 月26日出具之內容
    為：「親愛的保戶：您好，感謝您投保本公司的商品並深感
    榮幸為您服務。謹在此通知您本公司已完成日前您所提出保
    險契約內容變更之申請」等語之保險契約內容變更完成通知
    書交予吳仁宏、邱玉英，藉資取信，致吳仁宏、邱玉英均不
    知其等甲保單、Ｂ保單已遭變更上開住址、電話、繳費方式
    等項，而誤信曾子芸確有代為辦理縮短契約年限事宜。
  (七)曾子芸以上開保險契約內容變更完成通知書取信邱玉英後，
    又撥打電話對邱玉英佯稱：已辦理縮短保險契約繳費年限，
    惟需以現金繳納Ｂ保單當期保險費云云，致邱玉英信以為真
    ，陷於錯誤，於97年3 月3 日提領現款後，在其上址工作處
    所，交付100,000元予曾子芸收受，而詐得該筆款項。
  (八)曾子芸以上開保險契約內容變更完成通知書（起訴書誤載為
    偽造，應予更正）取信吳仁宏後，復對吳仁宏佯稱：如欲辦
    理縮短保險契約繳費年限，須繳交現金保費云云，致吳仁宏
    誤信為真，陷於錯誤，而於97年3 月4 日（起訴書誤載為同
    年3 月3 日），在高雄市○○○路1 號其工作處所門口處，
    交付119,752 元予曾子芸，而詐得上開款項。
  (九)再於97年6 月5 日14時35分48秒、14時38分2 秒，曾子芸以
    其使用之門號0000000000號行動電話，發送簡訊2 則予邱玉
    英，佯稱：要收取「親親寶貝」（即Ａ保單）之保險費云云
    ，致邱玉英再度陷於錯誤，於97年6 月9 日，在其上址工作
    處所，交付80,000元予曾子芸。
  (十)復於97年7 月4 日，在不詳地點，未經邱玉英、夏詠蓮之同
    意或授權，擅自以其等名義填寫保險契約內容變更申請書，
    勾選「補發保單」欄位，申請補發B 保單，並在要保人簽名
    欄內偽造「邱玉英」署名1 枚及被保險人簽名欄內偽造「夏
    詠蓮」署名1 枚，而偽造上開契約變更申請書後，持向全球
    人壽送件辦理而行使之，使全球人壽誤認係上開要保人及被
    保險人本人欲申請補發保單，而於同年7 月9 日核准變更，
    並補發新保單1 份予曾子芸，足以生損害於邱玉英、夏詠蓮
    本人及全球人壽公司對保險契約管理之正確性。
  (十一)曾子芸又基於行使偽造文書之犯意，於97年7 月9 日，在不
    詳地點，未經吳仁宏、邱玉英、夏瑋鄖、夏詠蓮之同意或授
    權，擅自以其等名義填寫保險契約內容變更申請書，同時將
    甲保單、Ａ保單、Ｂ保單之基本資料變更如下：變更甲保單
    要保人地址為「高雄市左營區○○○路322 號」、電話為「
    00-0000000」、行動電話為「0000000000」，並在要保人及
    被保險人簽名欄內偽造「吳仁宏」署名2 枚；變更A 保單之
    要保人地址為「高雄市左營區○○○路322 號」、電話為「
    00-0000000」、行動電話為「0000000000」，並在要保險人
    簽名欄內偽造「邱玉英」署名1 枚及被保險人簽名欄偽造「
    夏瑋鄖」之署押1 枚；變更B 保單之要保人地址為「高雄市
    左營區○○○路322 號」、電話為「00-0000000」、行動電
    話為「0000000000」，並在要保人簽名欄內偽造「邱玉英」
    署名1 枚及被保險人簽名欄偽造「夏詠蓮」署名1 枚，而同
    時偽造上開變更申請書3 紙，均持向全球人壽送件辦理而行
    使之，致全球人壽誤認係該等保單之要保人、被保險人同意
    變更，而於同年7 月10日核准變更，足以生損害於吳仁宏、
    邱玉英、夏瑋鄖、夏詠蓮本人及全球人壽對於保險契約管理
    之正確性。
  嗣於97年8 月下旬，邱玉英欲辦理保單質押借款，惟經全球人
  壽告知其所繳納之保費不足而未能辦理，經查詢後，方知曾子
  芸均未將上開款項繳回全球人壽，且擅自變更上開契約內容，
  邱玉英、吳仁宏始知受騙，而查獲上情。
二、案經吳仁宏、邱玉英、夏詠蓮訴請臺灣高雄地方法院檢察署
    檢察官偵查起訴、追加起訴及移送併案審理。
    理  由
壹、程序部分：
    按被告以外之人於審判外之陳述，雖不符刑事訴訟法第159
    條之1 至第159 條之4 之規定，而經當事人於審判程序同意
    作為證據，法院審酌該言詞或書面陳述作成時之情況，認為
    適當者，亦得為證據。當事人、代理人或辯護人於法院調查
    時知有第159 條第1 項不得為證據之情形，而未於言詞辯論
    終結前聲明異議者，視為有前項之同意，同法第159 條之5
    第1 、2 項定有明文。立法意旨在於傳聞證據未經當事人之
    反對詰問予以核實，原則上先予排除，惟若當事人已放棄反
    對詰問權，於審判程序中表明同意該等傳聞證據可作為證據
    ，基於尊重當事人對傳聞證據之處分權，及證據資料愈豐富
    ，愈有助於真實發見之理念，且強化言詞辯論主義，使訴訟
    程序得以順暢進行，上開傳聞證據亦均具有證據能力。查本
    案據以認定被告犯罪事實存否之被告以外之人之言詞或書面
    陳述，被告、辯護人及檢察官於本院審理時，均同意作為證
    據（見本院100 年9 月1 日準備程序筆錄，本院卷第68頁背
    面），且於本院言詞辯論終結前，均未聲明異議，而本院審
    酌該言詞及書面陳述作成之情況，未見有何不適當之情形，
    故依前開規定，均得為證據。
貳、實體部分：
一、訊據被告曾子芸固供承系爭保險契約內容變更申請書均係其
    送件至全球人壽辦理變更，惟矢口否認有何行使偽造私文書
    及詐欺之犯行，辯稱：該等保險契約內容變更申請書均係邱
    玉英、吳仁宏同意變更並親自簽名，我僅依照邱玉英、吳仁
    宏之意思代為填寫申請書上各該變更後之地址、電話及繳費
    方式，並代為送件至全球人壽，我沒有偽造該等變更申請書
    ；我未曾以辦理契約縮短年限為由詐騙吳仁宏、邱玉英2 人
    ，向其等收取該等款項，至於該紙切結書係邱玉英因其家中
    鬧鬼及股票賠錢，怕被她女兒知道，央求我配合書寫，我才
    出具予邱玉英。又我雖有發簡訊給邱玉英表示要收保費，但
    事後並無實際前往收取，故我均無吳仁宏、邱玉英等指訴之
    詐欺行為云云。其上訴意旨稱：甲保單96年3 月13日、96年
    5 月8 日、97年2 月22日變更申請書上「要保人」欄與「要
    保人簽名欄」上「吳仁宏」之簽名筆跡並不相同，該情形與
    告訴人並未質疑之甲保單92年11月24日變更申請書及另一份
    號碼0000000000號保單之變更申請書之簽名情形相同，而該
    等變更申請書上「要保人簽名欄」上「吳仁宏」之簽名係其
    同居人邱玉英所為，因為吳仁宏常要變更住址，故先準備好
    數份契約變更申請書放在吳仁宏處，由吳仁宏需要時再自行
    簽名，非被告所偽造，且若非告訴人要求，被告亦無變更之
    動機；另被告確未詐欺告訴人之保費云云（見100 年5 月23
    日刑事上訴理由狀，本院卷第5-9 頁）；辯護人為被告辯護
    稱：依據證人李惠珍、王中華、高琮程等人關於變更保險契
    約書內容流程之證詞，及卷內除甲保單、A 保單、B 保單資
    料外，另有非本案之吳仁宏之0000000000號保單、夏詠蓮之
    0000000000號保單之要保書、保險契約內容變更申請書及全
    球人壽保險契約變更完成通知書等資料，應可證明告訴人等
    之指訴不實在，被告辦理系爭保險契約變更，確實有經告訴
    人等之授權同意；被告也未收取告訴人等有關甲保單、A 保
    單及B 保單96年及97年之保險費用云云（見100 年10月25日
    刑事言詞辯論意旨狀，本院卷第99-119頁）。惟查：
  (一)上開被告未經吳仁宏、邱玉英、夏詠蓮、夏瑋鄖之同意或授
    權，即偽造事實一之(二)、(三)、(五)、(六)、(十)、(十一)所示之保險契
    約內容變更申請書，並均持以行使交付全球人壽；又佯以若
    欲辦理保險契約縮短年限，須以現金繳納保費為由，向吳仁
    宏、邱玉英詐得如事實一之(一)、(四)、(七)、(八)、(九)所示款項等
    情，業據證人即告訴人吳仁宏於原審審理時證稱：96年3 月
    13日、96年5 月8 日、97年2 月22日、97年7 月9 日之保險
    契約內容變更申請書均非我所填寫及簽名，我亦無授權被告
    辦理變更該等住址、電話、繳費方式及補發保單；我曾委託
    被告辦理甲保單縮短契約年限事宜，被告說15年期改為6 年
    期需繳納現金方可辦理，當年度之保費我即提領12萬元現金
    交付被告；被告是先向邱玉英收款，隔天才在我公司門口向
    我收取現金等語（見原審訴卷第85-90 頁）；又證人即告訴
    人邱玉英於原審審理時證稱：96年4 月27日、97年2 月22日
    、97年7 月4 日、97年7 月9 日之保險契約內容變更申請書
    均非我所填寫或簽名，亦無授權被告辦理變更該等住址、電
    話、Ｂ保單繳費方式及補發保單；95年7 月3 日被告以縮短
    契約年限需收取現金保費為由，向我收取Ａ保單197,089 元
    保險費，事後我向被告催討收據，被告即在我公司，交付日
    期為95年8 月25日之切結書給我；96年5 月間被告以Ａ保單
    辦妥縮短契約年限為6 年，故保費提高為每年80,224元，我
    即提領現金交予被告；97年6 月間被告傳簡訊說要收Ａ保單
    保費，尾數不用，我即按照簡訊內容交付8 萬元給被告；97
    年3 月3 日被告打電話給我，說若要辦理契約縮短年限，保
    費就要繳現金，我即於同日提領現金，並在工作地點交付被
    告10萬元等語（見原審訴卷第164-167 頁、第231-235 頁）
    ；又證人即告訴人夏詠蓮於原審審理時證稱：Ｂ保單之保險
    費係由我母親邱玉英繳納，相關保險契約變更事項等我均授
    權母親處理；97年2 月22日、97年7 月4 日、97年7 月9 日
    Ｂ保單之保險契約內容變更申請書均非我所填寫或簽名，亦
    無授權母親或被告辦理變更該等住址、電話、繳費方式及補
    發保單；至於切結書，係我及邱玉英要求被告需出具繳費證
    明，被告才拿到邱玉英工作地點交予邱玉英，當時我有陪同
    在場等語（見原審訴卷第226-229 頁）；又證人夏瑋鄖於原
    審審理時證稱：關於Ａ保單之保險費繳納、保險契約內容變
    更等我均授權母親邱玉英處理；我並未於96年4 月27日、97
    年7 月9 日之保險契約內容變更申請書上簽名，亦未同意或
    授權被告辦理該等地址、電話之變更等語（見原審訴卷第23
    7 頁），上開證人等所證均相符合，並有保險契約內容變更
    申請書9 紙、切結書、簡訊畫面所翻拍照片7 張、邱玉英合
    作金庫十全分行及郵局存摺影本、吳仁宏郵局帳戶交易明細
    等附卷可稽（見97年他字第9182號卷第12、15、17、25、14
    9-150 、157-158 頁、原審訴卷第40頁）。而附表二所示之
    3 份保險契約均係被告向吳仁宏、邱玉英招攬，經其等同意
    後投保，已據被告供承在卷，又該等保險契約之保險期間、
    應繳保費金額、繳費方式及繳費明細（詳見附表二），亦有
    要保書3 份、全球人壽97年9 月17日全球壽（客）字第0990
    917001號函暨所附繳費明細、98年2 月9 日（98）全球壽（
    經代）字第020901號函所示繳費狀況等資料在卷可稽（見97
    年他字第9249號卷第7- 8頁、97年他字第9182號卷第101 至
    110 頁、原審審訴卷第44-45 頁、97年他字第9182號卷第55
    -56 頁），是上開事實，均堪予認定。
  (二)而本件查獲過程，係邱玉英、夏詠蓮欲辦理保單質押借款時
    ，經全球人壽告知所繳納之保險費不足，未能辦理，繼之追
    查後，始知被告僅係訛以辦理契約縮短年限為由，向邱玉英
    、吳仁宏詐騙得款，實際上甲保單、Ｂ保單均無法辦理縮短
    契約年限，被告並未將該等款項繳回全球人壽，復查知被告
    偽造上開保險契約內容變更申請書，擅自變更要保人之住址
    、電話、繳費方式及申請補發保單等，致全球人壽寄發之催
    繳通知等均無法送達吳仁宏、邱玉英本人，故未能即時發現
    ，嗣經邱玉英、夏詠蓮將上情轉知吳仁宏，始悉受騙等情，
    已據證人吳仁宏、邱玉英、夏詠蓮於原審審理中證述一致在
    卷（見原審訴字卷第90、165 、235 、227 頁），並經證人
    即永達保險公司業務員李惠珍於原審審理中證稱：被告於97
    年4 月1 日離職後，公司通知客戶由我接任被告工作，夏詠
    蓮打電話詢問關於被告離職後，先前已交付保費予被告收受
    之效力問題，我查詢後，發現保險費並未繳入保險公司，我
    即聯絡被告，但未能聯絡上，我再向全球人壽調閱之前是否
    有作過契約變更，才發現有變更地址、電話、繳費方式，導
    致要保人無法收到保險公司之催繳通知，因此無法在第一時
    間知悉保險費未入帳之事等語明確（見原審訴字卷第216 頁
    ），且全球人壽曾於96年7 月11日、97年4 月3 日分別寄發
    Ａ保單、Ｂ保單繳費催告紀錄，該催告地址與事實一之(三)、
    一之(六)變更之「高雄市○○區○○路231 號11樓-2」、「高
    雄市○○區○○路231 號11樓-1」地址相符，亦有全球人壽
    98年4 月24日（98）全球壽（客）字第042402號函文1 份在
    卷可稽（見97年他字第9182號卷第132-133 頁），顯見告訴
    人等係因遭被告擅自變更地址、電話，致未收受催繳通知等
    重要文書，而無從得知保險契約之現況為何，故未能即時發
    現遭被告詐騙款項甚明，是其等前開指訴，應非子虛，堪予
    採信。辯護人雖為被告辯護稱：97年2 月22日甲保單變更契
    約內容後，吳仁宏自承曾收受該保險契約變更完成通知書，
    且該通知書上方有傳真紀錄，故吳仁宏應知該契約變更為被
    告之住址云云，惟該保險契約變更完成通知書縱係傳真交付
    告訴人收受，但並非以寄送或電話通知方式交告訴人收受，
    且該通知書內容，亦未明載變更內容為何，有該通知書附卷
    可稽（見97年他字第9249號卷第15頁，原審審訴卷第44頁）
    ，故難以此即認為告訴人於是時已知變更內容，亦難據以認
    定被告為告訴人變更係經告訴人授權。則辯護人聲請向全球
    人壽函詢該通知書記載之變更事項由何人辦理？以何種方式
    辦理？因此部分待證事實已臻明確故無再函詢調查之必要，
    併此敘明。
  (三)被告雖又辯稱：系爭保險契約內容變更申請書均係吳仁宏、
    邱玉英要求我變更，我僅依照其2 人之意思代為填寫地址、
    電話，簽名則非我所簽，我並無偽造該等變更申請書云云。
    惟被告於原審準備程序中已自承：變更申請書上「吳仁宏」
    之簽名係我所簽等語（見原審訴字卷第52頁），嗣於原審及
    本院審理時，則改口辯稱：該等邱玉英、吳仁宏之簽名非我
    所簽云云，則被告此部分前後供述不一，其上開辯解是否為
    真，顯已有疑。又系爭保險契約內容變更申請書上填寫之變
    更後地址、電話，其中「高雄市○○區○○路231 號11樓之
    1 」為被告曾居住之地址；「00-0000000」（自95年12月4
    日起至96年4 月11日止，裝機地址為上址被告居所：高雄市
    ○○區○○路231 號11樓之1 ）、「00-0000000」（自96年
    9 月29日起至97年3 月8 日止，裝機地址為被告戶籍地址：
    高雄市○○區○○街77巷5 號）、「0000000000」、「0000
    000000」等固定電話或行動電話，均為被告所使用，業據被
    告自承在卷，並有中華電信函覆之電話用戶基本資料2 紙、
    遠傳行動電話用戶查詢資料1 紙在卷可稽（見原審訴字卷第
    73、261 頁、97年他字第9182號卷第42頁），而其餘「屏東
    縣麟洛鄉○○路136 號之1 」、「00-0000000」、「高雄市
    左營區○○○路322 號」、「00-0000000」、「高雄市○○
    區○○路34號」、「00-0000000」、「0000000000」、「00
    00000000」等地址、電話，則據被告於原審審理時供承：當
    時我順手寫習慣之地址，可能桌上剛好有，我看到就填寫等
    語在卷（見原審訴字卷第285 頁），系爭變更申請書上之地
    址、電話既均由被告填寫記載，且與其具有上述之關連性，
    復參以變更後全球人壽寄發之催繳通知書，均未能順利送達
    吳仁宏、邱玉英，業如前述，倘吳仁宏、邱玉英等確有同意
    該等變更，衡情焉有將地址、電話等變更至上開與其無關之
    處所，致使保險契約相關文書無法送達、保險公司亦無法與
    其聯絡，反而使其等權益遭受損害之理？足證系爭保險契約
    內容變更申請書確係被告偽造後持以送件行使，並未經吳仁
    宏、邱玉英、夏詠蓮、夏瑋鄖之同意或授權，至為明確。益
    徵被告上開所辯，洵屬無據，且辯護人為被告辯稱：該等地
    址、電話設籍之人及申請人均與被告無關云云，均不能採信
    。至前開「00-0000000」之電話號碼邱玉英固曾使用，惟其
    使用期間僅至94年止，此據其陳明在卷（見原審訴字卷第16
    6-167 頁），核與卷附之電話用戶基本資料相符（原審訴字
    卷第73頁），而該電話號碼業經記載於Ａ保單之要保書上（
    見97年他字第9182號卷第109 頁），亦與被告自承：其係順
    手填寫習慣或手邊留存之地址、電話乙節不悖，故此部分無
    從資為被告有利之認定，附此敘明。至於辯護人為被告辯稱
    ：另依非本案之吳仁宏之0000000000號保單、夏詠蓮之0000
    000000號保單之要保書、保險契約內容變更申請書等資料，
    應可證明告訴人等之指訴不實在，被告辦理系爭保險契約變
    更，確實有經告訴人授權云云，然該等保單既未經被告用以
    詐欺告訴人保險費用，則其若有偽造變更申請書之情形，告
    訴人則未提出告訴而未經偵查起訴，尚不能以告訴人等未質
    疑該等申請書之內容，即為被告有利之認定，亦併此敘明。
  (四)又被告任職於永達保險公司擔任保險業務員之期間為91年10
    月30日起至94年4 月1 日、96年10月4 日起至97年4 月1 日
    ；其於94年4 月1 日、97年4 月1 日均因季考核未達規定標
    準，而終止承攬契約，有永達保險公司98年3 月16日永達（
    98）法務字第0002號函暨所附報聘及承攬契約附卷可憑（見
    97年他字第182 號第77-83 頁），顯見被告於94年4 月1 日
    、97年4 月1 日二度因業績未達公司規定標準而離職。又關
    於被告之經濟狀況，其於原審審理中供承：我有信用卡債務
    ，現與銀行協商中；又因無底薪，收入不穩定，曾有整個月
    未支領薪水之情形，並曾因購買未上市之外國股票，投資失
    利，虧了20萬元等語（見原審訴字第1455號卷第284 頁及反
    面、第285 頁），復經原審查詢結果，被告於96至98年間並
    無綜合所得稅申報及核定資料，有財政部臺灣省國稅局高雄
    縣分局函文可稽（見原審訴字第1776號卷第15頁），足認其
    上開期間之財務狀況不佳。再者，被告本件所為詐欺、偽造
    私文書之犯罪時間，絕大多數係在其二次離職期間所為（除
    事實一之(六)、(七)、(八)外），益證其係因自身經濟狀況陷入困
    境，而為本件行使偽造私文書及詐騙告訴人等之犯行無訛。
  (五)至被告又辯稱：因邱玉英家中鬧鬼，需要常常變更地址、電
    話，且邱玉英購買未上市股票賠錢，不敢讓她女兒夏詠蓮知
    道，我方配合填寫切結書云云，惟邱玉英一家自民國88年5
    月11日起即設籍並居住於高雄市○○區○○里○○鄰○○路27
    5 號4 樓之1 迄今，除據邱玉英迭次陳明在卷，並有全戶戶
    籍資料查詢、高雄市三民區寶泰里辦公處證明書在卷可稽（
    見原審訴字第1455號卷第15頁、97年他字9182號卷第154 頁
    ），苟如被告所辯其家中鬧鬼云云，衡情邱玉英及其家人大
    可搬離現址、另覓良宅，焉有僅變更地址、電話之理？又上
    開被告訛稱收取保費，向邱玉英詐騙得款後，於邱玉英央求
    下出具切結書，藉資取信等情，已據證人邱玉英、夏詠蓮證
    述一致，且該等被告出具系爭切結書取信邱玉英之過程，夏
    詠蓮均有陪同邱玉英在場，亦據證人夏詠蓮證述明確，顯見
    邱玉英並無欲隱瞞其財務狀況而要求被告配合出具切結書甚
    明，益證被告上開空言辯解，與事實不符，且悖於常情，俱
    無可採。再辯護人雖聲請將系爭保險契約內容變更申請書上
    之「吳仁宏」、「邱玉英」、「夏詠蓮」、「夏瑋鄖」等簽
    名，與被告當庭書寫之字跡送鑑定，然本件前經檢察官將上
    開爭議字跡送請內政部警政署刑事警察局鑑定結果，認部分
    筆畫欠清晰，特徵不明顯，故無法鑑定等情，有該局98年12
    月25日刑鑑字第09880162034 號函1 紙在卷可稽（見98年偵
    字第35205 號卷第34頁），且被告確有偽造該等保險契約內
    容變更申請書，業經認定如前，是此部分事證已明，辯護人
    鑑定之聲請，即無必要，應予駁回。
  (六)綜上所述，被告前開所辯，顯係事後畏罪諉卸之詞，不足採
    信。事證明確，其前開犯行，均堪認定。
二、論罪科刑：
  (一)按刑法上之侵占罪係以意圖為自己或第三人不法之所有，擅
    自處分自己持有他人所有之物，或變易持有之意思為所有之
    意思而逕為所有人行為，為其成立要件，故行為人侵占之物
    ，必先有法律或契約上之原因在其合法持有中者為限，否則
    ，如其持有該物，係因詐欺、竊盜或其他非法原因而持有，
    縱其加以處分，自不能論以該罪（最高法院92年度台上字第
    1821號判決意旨參照）。查被告上開事實一之(一)、(四)、(七)、
    (八)、(九)佯以辦理縮短保險契約年限為由，向告訴人吳仁宏、
    邱玉英詐取該等款項，自始即係基於詐欺之犯意，施以詐術
    而詐騙得款，是其持有該等款項，均非基於業務上或其他合
    法之原因，故與侵占罪之構成要件尚屬有間，合先敘明。
  (二)核被告事實一之(二)、(三)、(五)、(六)、(十)、(十一)偽造屬於刑法第21
    0 條私文書之該等保險契約內容變更申請書後，並持以交付
    全球人壽而行使，均係犯刑法第216 條、第210 條之行使偽
    造私文書罪；其事實一之(一)、(四)、(七)、(八)、(九)佯以辦理縮短
    契約年限等為由向吳仁宏、邱玉英詐騙得款，所為係犯刑法
    第339 條第1 項之詐欺取財罪。被告在該等保險契約內容變
    更申請書上偽造「吳仁宏」、「邱玉英」、「夏詠蓮」、「
    夏瑋鄖」之署名，係偽造各該私文書之階段行為；又偽造之
    低度行為，應為其後行使之高度行為所吸收，均不另論罪。
    事實欄一之(六)所示被告於97年2 月22日，同時行使偽造之甲
    保單、Ｂ保單保險契約內容變更申請書2 紙；事實欄一之(十一)
    所示被告於97年7 月9 日，同時行使偽造之甲保單、Ａ保單
    、Ｂ保單保險契約內容變更申請書3 紙，分別係基於同一行
    使偽造私文書之犯意，而以一行為犯2 個行使偽造私文書罪
    （被害人為吳仁宏、邱玉英），應分別依刑法第55條規定論
    以一個行使偽造私文書罪。被告所犯上開11罪間，時間、地
    點不同，犯意個別，自均應予分論併罰。至起訴書雖認被告
    上開事實欄一之(六)之行使偽造私文書之行為，同時即為事實
    欄一之(八)詐欺行為之一部分（見起訴書所犯法條欄犯罪事實
    一、(三)所載），故為想像競合犯；惟上開2 行為之時間、地
    點不同，行為互殊，顯見被告係基於不同犯意個別為之，難
    認係法律上之一行為，自非想像競合犯，是檢察官上開所認
    ，容有誤會，應予更正敘明。至檢察官雖未就事實欄一之(六)
    其中被告偽造Ｂ保單之契約變更申請書、事實欄一之(十一)其中
    被告偽造Ａ保單、Ｂ保單契約變更申請書部分提起公訴，惟
    上開部分分別與前開論罪之事實欄一之(六)、(十一)部分有想像競
    合犯之裁判上一罪關係，應為起訴效力所及，復經檢察官移
    送原審併案審理，本院均應併予審判。至事實一之(八)之保險
    契約內容變更完成通知書並非偽造，有全球人壽99年9 月17
    日全球壽（客）字第0990917001號函附卷可稽（見原審審訴
    卷第44頁），檢察官此部分顯有誤認（見起訴書所載事實一
    之(三)），惟業經原審蒞庭實施公訴之檢察官於原審99年11月
    5 日準備程序時更正（見原審訴卷第50頁），附此敘明。
三、駁回上訴部分：
    原審因認被告如事實一之(一)、(二)、(三)、(四)、(五)、(七)、(八)、(九)
    、(十)等部分犯行事證明確，而分別依刑法第216 條、210 條
    、第339 條第1 項，刑法施行法第1 條之1 規定論科，並審
    酌被告貪圖私利，利用曾任保險業務員之機會，與告訴人吳
    仁宏、邱玉英對其信任心理，向其2 人施用詐術而分別詐得
    如事實一之(一)、(四)、(七)、(八)、(九)所示款項，侵害他人財產法
    益，破壞交易安全，復偽造事實一之(二)、(三)、(五)、(十)所示保
    險契約內容變更申請書且持以行使，導致告訴人等均未能收
    受保險公司寄發之相關文書，損及其等依保險契約所得享有
    之權益，及破壞保險公司對於保險契約資料登錄及管理之正
    確性，誠屬不該，又犯後執詞矯飾，矢口否認犯行，無事證
    可認其犯後態度良好，且迄未表達願與告訴人等和解之積極
    行為，未賠償其等所受損害，所詐得金額共計57萬餘元，其
    中事實一之(一)所詐得之款項為19萬餘元，犯罪所得較多，暨
    其犯罪動機、目的、生活狀況、智識程度等一切情狀，就其
    所犯上開9 罪分別量處如附表一各該事實所示之刑，並均諭
    知易科罰金之折算標準。又因被告所犯事實一之(一)、(二)之犯
    罪時間，均在96年4 月24日以前，所犯之罪符合中華民國96
    年罪犯減刑條例第2 條第1 項第3 款之規定，且無同條例第
    3 條所定不得減刑之情形，而依同條例第7 條、第2 條第1
    項第3 款之規定，各減其宣告刑2 分之1 。又因被告於上開
    各罪之各該保險契約內容變更申請書上偽造之「吳仁宏」署
    名4 枚、「邱玉英」署名2 枚、「夏詠蓮」署名1 枚、「夏
    瑋鄖」署名1 枚，均應依刑法第219 條之規定宣告沒收。至
    被告偽造之各該保險契約內容變更申請書，雖係供其本件犯
    罪所用之物，然已因被告持以行使交予全球人壽收執，不復
    為被告所有，即不得依刑法第38條第1 項第2 款之規定宣告
    沒收，附此敘明。其此等部分之認事用法，均無違誤，量刑
    亦稱妥適，被告否認犯罪而以上開情詞提起上訴，指摘原審
    判決不當，並無理由，均應予以駁回。
四、撤銷改判部分：
  (一)原審認被告上開事實一之(六)、(十一)等部分，亦事證明確，而予
    依法論科，固非無見；惟查：如數行為於同時同地或密切接
    近之時地實施，侵害同一之法益，各行為之獨立性極為薄弱
    ，依一般社會健全觀念，在時間差距上，難以強行分開，在
    刑法評價上，以視為數個舉動之接續施行，合為包括之一行
    為予以評價，較為合理，此屬接續犯，為包括之一罪（最高
    法院86年度台上字第3295號判例意旨參照）。依此意旨，則
    侵害同一之法益的犯罪，始得論以接續犯；若係以一行為同
    時侵害二法益以上，而構成數犯罪，則應屬想像競合犯，依
    刑法第55條規定論以一罪。被告所犯事實一、(六)、(十一)等部分
    之犯罪，均係以一個行使偽造私文書行為，同時侵害數法益
    ，業如上述，則均應論以想像競合犯一罪，原審均認應構成
    接續犯一罪，尚有違誤。被告否認此部分之犯罪而提起上訴
    ，指摘原審判決不當，雖無理由，惟原審判決此部分既有上
    開違誤，仍應由本院將原審該等部分及定應執行刑部分，予
    以撤銷改判。
  (二)爰審酌被告利用曾任保險業務員之機會，與告訴人吳仁宏、
    邱玉英對其信任心理，偽造此部分保險契約內容變更申請書
    且持以行使，導致告訴人等未能收受保險公司寄發之相關文
    書，損及其等依保險契約所得享有之權益，及破壞保險公司
    對於保險契約資料登錄及管理之正確性，誠屬不該，又犯後
    執詞矯飾，矢口否認犯行，無事證可認其犯後態度良好，暨
    其犯罪動機、目的、生活狀況、智識程度等一切情狀，就其
    所犯此部分2 罪分別量處如附表一事實一之(六)、(十一)部分所示
    之刑，並均諭知易科罰金之折算標準，並與上開駁回上訴等
    部分所處之刑，定其應執行刑如主文所示。再被告行為後，
    刑法第41條第8 項已於98年12月30日修正施行，修正前該條
    項規定數罪併罰，如定應執行刑逾6 個月即不得易科罰金；
    修正後則規定定應執行刑逾6 個月時仍得易科罰金，比較新
    舊法結果，以修正後之規定對被告較為有利，依刑法第2 條
    第1 項但書之規定，自應適用修正後刑法第41條第8 項規定
    ，併諭知易科罰金之折算標準，以資懲儆。又被告於上開2
    罪之各該保險契約內容變更申請書上偽造之「吳仁宏」署名
    4 枚、「邱玉英」署名3 枚、「夏詠蓮」署名2 枚、「夏瑋
    鄖」署名1 枚，均應依刑法第219 條之規定宣告沒收。至被
    告偽造之該等保險契約內容變更申請書，雖係供其本件犯罪
    所用之物，然已因被告持以行使交予全球人壽收執，不復為
    被告所有，即不得依刑法第38條第1 項第2 款之規定宣告沒
    收，亦附此敘明。
據上論結，應依刑事訴訟法第368 條、第369 條第1 項前段、第
364 條、第299 條第1 項前段，刑法第2 條第1 項但書、第216
條、第210 條、第219 條、第41條第1 項前段、第8 項、第51條
第5 款、第9 款，刑法施行法第1 條之1 ，判決如主文。
本案經檢察官張其主到庭執行職務。
中    華    民    國   100    年    11    月    8     日
                刑事第二庭  審判長法  官  林正雄
                                  法  官  黃壽燕
                                  法  官  邱明弘
以上正本證明與原本無異。
事實一之(一)、(四)、(七)、(八)、(九)詐欺取財罪部分，不得上訴；事實
一之(二)、(三)、(五)、(六)、(十)、(十一)行使偽造私文書部分，如不服本判
決應於收受本判決後10日內向本院提出上訴書狀，並應敘述具體
理由，如未敘述上訴理由者，應於上訴期間屆滿後20日內補提理
由書狀於本院（均須按他造當事人之人數附繕本）「切勿逕送上
級法院」。
中    華    民    國   100    年    11    月    8     日
                                    書記官  林明威
附錄本判決論罪之法條：
中華民國刑法第339 條：
意圖為自己或第三人不法之所有，以詐術使人將本人或第三人之
物交付者，處5 年以下有期徒刑、拘役或科或併科1 千元以下罰
金。
以前項方法得財產上不法之利益或使第三人得之者，亦同。
前二項之未遂犯罰之。
中華民國刑法第216條：
行使第210 條至第215 條之文書者，依偽造、變造文書或登載不
實事項或使登載不實事項之規定處斷。
中華民國刑法第210條：
偽造、變造私文書，足以生損害於公眾或他人者，處 5 年以下
有期徒刑。
附表一：
┌───┬─────────────────────────────┐
│事實  │主文（除一之(六)、一之(十一)為本院主文外，其餘為原審主文）      │
├───┼─────────────────────────────┤
│一之(一)│曾子芸犯詐欺取財罪，處有期徒刑陸月，如易科罰金，以新臺幣壹│
│      │仟元折算壹日；減為有期徒刑月，如易科罰金，以新臺幣壹仟元│
│      │折算壹日。                                                │
├───┼─────────────────────────────┤
│一之(二)│曾子芸犯行使偽造私文書罪，處有期徒刑月，如易科罰金，以新│
│      │臺幣壹仟元折算壹日；減為有期徒刑壹月又拾伍日，如易科罰金，│
│      │以新臺幣壹仟元折算壹日，全球人壽96年3 月13日保險契約內容變│
│      │更申請書上偽造之「吳仁宏」署名貳枚均沒收。                │
├───┼─────────────────────────────┤
│一之(三)│曾子芸犯行使偽造私文書罪，處有期徒刑月，如易科罰金，以新│
│      │臺幣壹仟元折算壹日，全球人壽96年4 月27日保險契約內容變更申│
│      │請書上偽造之「邱玉英」署名壹枚、「夏瑋鄖」署名壹枚均沒收。│
├───┼─────────────────────────────┤
│一之(四)│曾子芸犯詐欺取財罪，處有期徒刑伍月，如易科罰金，以新臺幣  │
│      │壹仟元折算壹日。                                          │
├───┼─────────────────────────────┤
│一之(五)│曾子芸犯行使偽造私文書罪，處有期徒刑月，如易科罰金，以  │
│      │新臺幣壹仟元折算壹日，全球人壽96年5 月8 日保險契約內容變更│
│      │申請書上偽造之「吳仁宏」署名貳枚均沒收。                  │
├───┼─────────────────────────────┤
│一之(六)│曾子芸犯行使偽造私文書罪，處有期徒刑月，如易科罰金，以新│
│      │臺幣壹仟元折算壹日，全球人壽97年2 月22日保險契約內容變更申│
│      │請書上偽造之「吳仁宏」署名貳枚、「邱玉英」署名壹枚、「夏詠│
│      │蓮」署名壹枚均沒收。                                      │
├───┼─────────────────────────────┤
│一之(七)│曾子芸犯詐欺取財罪，處有期徒刑伍月，如易科罰金，以新臺幣  │
│      │壹仟元折算壹日。                                          │
├───┼─────────────────────────────┤
│一之(八)│曾子芸犯詐欺取財罪，處有期徒刑伍月，如易科罰金，以新臺幣  │
│      │壹仟元折算壹日。                                          │
├───┼─────────────────────────────┤
│一之(九)│曾子芸犯詐欺取財罪，處有期徒刑伍月，如易科罰金，以新臺幣  │
│      │壹仟元折算壹日。                                          │
├───┼─────────────────────────────┤
│一之(十)│曾子芸犯行使偽造私文書罪，處有期徒刑月，如易科罰金，以新│
│      │臺幣壹仟元折算壹日，全球人壽97年7 月4 日保險契約內容變更申│
│      │請書上偽造之「邱玉英」署名壹枚、「夏詠蓮」署名壹枚均沒收。│
├───┼─────────────────────────────┤
│一之(十一)│曾子芸犯行使偽造私文書罪，處有期徒刑月，如易科罰金，以新│
│      │臺幣壹仟元折算壹日，全球人壽97年7 月9 日保險契約內容變更申│
│      │請書上偽造之「吳仁宏」署名貳枚、「邱玉英」署名貳枚、「夏詠│
│      │蓮」署名壹枚、「夏瑋鄖」署名壹枚均沒收。                  │
└───┴─────────────────────────────┘
附表二：
┌─┬─────┬───┬────┬────┬─────┬─────┬────────┐
│編│保單號碼  │要保人│被保險人│投保日期│保險期間  │原約定之  │繳費情形        │
│號│（簡稱）  │      │        │年/月/日│及應繳保費│繳費方式  │                │
├─┼─────┼───┼────┼────┼─────┼─────┼────────┤
│1 │0000000000│吳仁宏│吳仁宏  │92.3.5  │15年期，  │自動轉帳  │僅繳納5 期，自第│
│  │（甲保單）│      │        │        │年繳      │          │6 期即97年起即以│
│  │          │      │        │        │119,752元 │          │該保單價值準備金│
│  │          │      │        │        │          │          │自動墊繳        │
├─┼─────┼───┼────┼────┼─────┼─────┼────────┤
│2 │0000000000│邱玉英│夏瑋鄖  │92.6.12 │20年期，  │派員收費  │自第5 期即96年度│
│  │（Ａ保單）│      │        │        │年繳      │          │起即以該保單價值│
│  │          │      │        │        │25,337元  │          │準備金自動墊繳  │
├─┼─────┼───┼────┼────┼─────┼─────┼────────┤
│3 │0000000000│邱玉英│夏詠蓮  │92.3.5  │15年期，  │自動轉帳  │僅繳納5 期，自第│
│  │（Ｂ保單）│      │        │        │年繳      │          │6 期即97年起即以│
│  │          │      │        │        │100,814元 │          │該保單價值準備金│
│  │          │      │        │        │          │          │自動墊繳        │
└─┴─────┴───┴────┴────┴─────┴─────┴────────┘